【裁判字號】    97,上訴,5180
【裁判日期】    980407
【裁判案由】    強盜等
【裁判全文】
臺灣高等法院刑事判決                97年度上訴字第5180號
上  訴  人  臺灣桃園地方法院檢察署檢察官
被      告  乙○○
                    （現於臺灣桃園監獄執行中）
義務辯護人  楊敏宏  律師
上列上訴人因被告強盜等案件，不服臺灣桃園地方法院96年度訴
字第1239號、96年度訴字第1677號，中華民國97年8月22日第一
審判決（起訴案號：臺灣桃園地方法院檢察署95年度偵字第17
060號、96年度偵字第18602號），提起上訴，本院判決如下：
    主  文
原判決關於乙○○被訴強盜無罪部分撤銷。
    理  由
一、公訴意旨略以被告乙○○與甲○○、游揮文於於93年10月10
    日晚間約11時許，在丁○○之桃園縣大園鄉○○街57巷9號
    住處內，另意圖為自己不法所有之犯意聯絡，以不明器具強
    暴方式毆打丁○○，致使丁○○不省人事無法抗拒之際，強
    取丁○○皮夾內之聯邦商業銀行信用卡一張，得手後三人隨
    即逃逸」，而認被告乙○○另涉有刑法第328條第1項之強盜
    罪嫌。
二、按「犯罪事實應依證據認定之，無證據不得認定犯罪事實。
    」、「不能證明被告犯罪者，應諭知無罪之判決」，刑事訴
    訟法第154條第2項、第301條第1項分別定有明文。次按刑事
    訴訟法上所謂認定犯罪事實之證據，係指足以認定被告確有
    犯罪行為之積極證據而言，該項證據須適合於被告犯罪事實
    之認定，始得採為斷罪資料。且認定不利於被告之事實須依
    積極證據，苟積極證據不足為不利於被告事實之認定時，即
    應為有利於被告之認定，更不必有何有利之證據。如未能發
    現相當證據，或證據不足以證明，自不能以推測或擬制之方
    法，以為裁判之基礎。又刑事訴訟上證明之資料，無論其為
    直接或間接證據，均須達於通常一般之人均不致有所懷疑，
    而得確信其為真實之程度，始得據為有罪之認定，若其關於
    被告是否犯罪之證明未能達此程度，而有合理性懷疑之存在
    ，致使無從形成有罪之確信，即不得遽為不利被告之認定（
    參照最高法院29年上字第3105號、30年上字第816號、40年
    台上字第86號、76年台上字第4986號判例）。本件訊據被告
    乙○○否認有公訴人所指之前揭強盜之犯行，查證人甲○○
    、丙○○均稱當日僅係陪同乙○○共同前往商討淮禾公司債
    務，並未拿取本案信用卡等語，且依證人黃淑妹、鐘雅婷於
    原審審理中之證言，黃淑妹及鐘雅萍於聽聞被告陳鵬發與甲○○、丙○○三人毆打丁○○而前往察看時，丁○○已經臥
    倒在床將近昏迷狀態，而黃淑妹及鐘雅蘭均未目擊甲○○、
    丙○○二人有與乙○○共同在丁○○房內拿取本案信用卡之
    行為，而乙○○於原審審理中坦承有拿取本案信用卡，惟甲○○、丙○○雖有與陳鵬發聯手毆打丁○○，係因當日乙○○與丁○○就二人經營之淮禾公司之支票使用問題起爭執所
    致，是被告乙○○於其與甲○○、丙○○於毆打丁○○以及
    喝令黃淑妹、鐘雅婷後迄至毆打完丁○○時，尚難認甲○○
    、丙○○有基於強盜財物之不法意圖，是乙○○拿取丁○○
    之本案信用卡，既係在三人毆打完丁○○後，由其單獨起意
    所為，復依卷內事證，甲○○、丙○○均非持本案信用卡前
    往連福汽車材料行刷卡消費者，是難認被告乙○○有與甲○○、丙○○共犯前揭強盜之犯行，再被告乙○○稱其與丁○○合資經營淮禾公司時，鐘文懋即有將信用卡持交供依加油
    使用，而其當日係因與丁○○就淮禾公司債務商討未果而毆
    打鐘文懋洩憤，並非自始即有欲拿取信用卡使用之意思等，
    且被告乙○○與甲○○、丙○○三人聯手毆打丁○○，係因
    當日乙○○與丁○○就二人經營之淮禾公司之支票使用問題
    起爭執所致，是被告乙○○於其與甲○○、丙○○於毆打丁○○以及喝令黃淑妹、鐘雅婷後迄至毆打完丁○○時，尚難
    認有基於強盜財物之不法意圖，是被告乙○○拿取丁○○之
    本案信用卡，既係在三人毆打完丁○○後，由其單獨起意所
    為，自係構成竊盜罪，但被告此部分尚難認有強盜之犯行，
    又按法院之審判，固應以起訴之犯罪事實為範圍，然法院於
    不妨害事實同一之範圍內，苟於被告防禦權行使無妨礙，自
    亦仍得自由認定事實，適用法律，而變更檢察官之起訴法條
    ，庶維訴訟經濟原則，復無損被告之權益保障。故事實審法
    院依調查結果所認定之被告犯罪事實，縱與檢察官起訴之事
    實並非全然一致，惟如其基本社會事實相同，法院即應在不
    妨害事實同一之範圍內，變更起訴法條而為有罪之判決，不
    得以不能證明被告有檢察官起訴之犯罪事實，而逕予諭知無
    罪。又檢察官代表國家提起公訴，依檢察一體原則，到庭實
    行公訴之檢察官如發現起訴書認事用法有明顯錯誤，固得本
    於自己確信之法律見解，於論告時變更起訴之法條，或另為
    其他適當之主張，惟其於法院調查或審理時所為之論告或主
    張，究屬訴之追加、撤回或變更範疇，抑或僅屬為起訴效力
    所及之他部事實之擴張、或起訴事實之一部減縮，自應究明
    各該請求之性質而異其處理方式。因而除撤回起訴，使該訴
    訟關係消滅，法院無從加以裁判外，法院自不得僅就檢察官
    論告時所陳述或主張之事實為裁判，而置原起訴事實於不顧
    ，最高法院95年度台上字第5401號判決可資參酌。再刑事訴
    訟法第三百條所定科刑之判決，得就起訴之犯罪事實，變更
    檢察官所引應適用之法條，故法院於不妨害事實同一之範圍
    內，得自由認定事實適用法律。且事實是否同一，非謂罪名
    或犯罪之構成要件同一，亦非謂全部事實均須一致，而應視
    檢察官請求確定其具有侵害性之基本社會事實是否同一而定
    ，並以犯罪構成要件有無罪質上之共通性為具體判斷之標準
    ，最高法院92年度台上字第1586號判決亦可參考，本件原判
    決既認起訴書就被告竊取本案信用卡部分，原認係構成強盜
    罪嫌，惟公訴人已於審判中減縮請求論以竊盜罪，並已由原
    審依法告知，自得由本院為審理，即係基於原起訴之強盜部
    分而為判決，否則即為訴外裁判，原起訴之法條如有不妥，
    須變更起訴法條，如公訴人於論告時已變更起訴之法條，即
    不用再變更起訴法條而已，其基本社會事實仍屬同一。按強
    盜與竊盜，僅係取得財物之手段不同，而於圖為不法所有，
    以非法方法取得他人財物之點，兩者並無差異。最高法院24
    年上字第4673號判例、94年度台上字第6671號判決均可資參
    酌，本件原判決既就原起訴之強盜部分另論以竊盜罪，所認
    定之被告侵害之財產法益、侵害之時、地及被害主體，與起
    訴事實之記載及其範圍並無差異，且均具有「意圖為自己不
    法之所有」之主觀犯意及侵害「他人之物」為犯罪客體之構
    成要件，故其侵害性之基本社會事實，並無不同，原判決即
    不得就基本社會事實屬同一之已變更起訴法條另行判決竊盜
    之部分，另為無罪之諭知。
三、原審經審理結果，認原起訴之強盜罪嫌，被告係犯竊盜罪，
    而另論以竊盜罪固非無據，惟原起訴之強盜部分既與變更起
    訴法條論罪之竊盜部分之基本社會事實屬同一，自不得再就
    強盜部分為無罪之諭知，原判決就此為無罪之諭知，有同一
    刑罰權之案件，先後為重複裁判之情事，尚有未洽，公訴人
    上訴指摘原判決此部分不當，尚非無理由，本院應就原判決
    違法之此部分予以撤銷。
據上論斷，應依刑事訴訟法第369條第1項前段判決如主文。
本案經檢察官周志榮到庭執行職務。
中    華    民    國    98    年    4     月    7     日
                  刑事第九庭  審判長法  官  陳貽男
                                    法  官  何信慶
                                    法  官  許宗和
以上正本證明與原本無異。
如不服本判決，應於收受送達後10日內向本院提出上訴書狀，其
未敘述上訴之理由者並得於提起上訴後10日內向本院補提理由書
（均須按他造當事人之人數附繕本）「切勿逕送上級法院」。
                                    書記官  林淑貞
中    華    民    國    98    年    4    月     16    日


司法院資訊處製作；財團法人民間司法改革基金會備份。
